---
title: "Distribuciones teóricas y correlaciones — repaso con teoría"
output:
  html_document:
    df_print: paged
  pdf_document: default
editor_options:
  markdown:
    wrap: 72
---

Este notebook intercala el código real de `Distribuciones y
correlaciones.R` (material de clase, autor: Andres Salas) con la
explicación conceptual: qué distribución se usa, por qué, y cómo se
llega de "graficar una densidad teórica" a "construir la matriz de
correlaciones entre varias acciones" — que es exactamente el insumo que
se necesita más adelante para optimización de portafolios (varianza de
un portafolio = combinación de varianzas individuales **y**
covarianzas entre activos).

## Configuración inicial

```{r setup}
if (!require("pacman")) install.packages("pacman")
pacman::p_load(tidyverse, EnvStats, ggpubr, quantmod, TTR, ggcorrplot, xts)
options(scipen = 999)
```

------------------------------------------------------------------------

# Parte 1 — Distribución discreta de probabilidad

**Qué hace**: define a mano una distribución de probabilidad discreta
(unos pocos precios posibles, cada uno con su propia probabilidad) y la
grafica de dos formas: función de masa (`pmf`, la probabilidad de cada
valor exacto) y función de probabilidad acumulada (`cdf`,
$P(X \le x)$).

**Por qué (teoría)**: es discreta porque el precio solo puede tomar
esos 6 valores puntuales (450, 460, ..., 500) — no cualquier número
entre medio. Por eso el gráfico correcto es de **barras/columnas**, no
una curva continua: no tiene sentido "interpolar" entre 460 y 470
porque esos valores intermedios tienen probabilidad cero por
definición del problema. La `cdf` siempre es una función escalonada
(step function) en una distribución discreta, porque salta de golpe en
cada uno de los valores posibles.

```{r discreta}
precios <- data.frame(precio = seq(from = 450, to = 500, by = 10),
                      prob = c(0.1, 0.15, 0.25, 0.3, 0.1, 0.1))
precios
```

```{r discreta-masa}
grafico_masa <- ggplot2::ggplot(data = precios, mapping = aes(x = precio, y = prob)) +
  ggplot2::geom_col(color = "steelblue3", fill = "steelblue3", width = 0.4) +
  theme_light() +
  ggplot2::labs(x = "Precio", y = "Probabilidad", title = "Distribución de probabilidad MSFT") +
  theme(axis.title = element_text(size = 9),
        axis.text = element_text(size = 9),
        plot.title = element_text(size = 11),
        panel.grid = element_blank())
grafico_masa
```

```{r discreta-acumulada}
grafico_prob <- ggplot2::ggplot(data = precios, mapping = aes(x = precio, y = cumsum(prob))) +
  ggplot2::geom_step(color = "steelblue3", lwd = 1) +
  theme_light() +
  ggplot2::labs(x = "Precio", y = "Probabilidad", title = "Probabilidad acumulada MSFT") +
  theme(axis.title = element_text(size = 9),
        axis.text = element_text(size = 9),
        plot.title = element_text(size = 11),
        panel.grid = element_blank())

ggpubr::ggarrange(ncol = 2, plotlist = list(grafico_masa, grafico_prob)) %>%
  ggpubr::annotate_figure(top = "Distribución discreta")
```

------------------------------------------------------------------------

# Parte 2 — Distribución triangular

**Qué hace**: grafica la densidad y la acumulada de una **Triangular**
con mínimo, moda (valor más probable) y máximo definidos a mano.

**Por qué (teoría)**: la Triangular es la distribución estándar cuando
**no hay datos históricos** pero sí hay una opinión de experto sobre
tres puntos: el peor caso, el caso más probable y el mejor caso — esto
es exactamente la técnica **PERT** (Program Evaluation and Review
Technique) que ya se usó en el taller para modelar el precio de venta
en el VPN. A diferencia de la Normal, es **acotada** (no permite valores
fuera de [mínimo, máximo]) — por eso nunca genera colas extremas, algo
importante a la hora de comparar su comportamiento contra una Normal en
la Parte 5.

```{r triangular}
minimo <- 460
moda <- 495
maximo <- 510

densidad_tri <- ggplot(data = data.frame(x = c(minimo, maximo)), mapping = aes(x)) +
  stat_function(fun = EnvStats::dtri,
                n=1001,
                args = list(min = minimo, max = maximo, mode = moda),
                color = "steelblue3",
                lwd = 1) +
  theme_light() +
  labs(y = "Densidad", x = "Precio", title = "Densidad") +
  theme(axis.title = element_text(size = 9),
        axis.text = element_text(size = 9),
        plot.title = element_text(size = 11),
        panel.grid = element_blank())

probabilidad_tri <- ggplot(data = data.frame(x = c(minimo, maximo)), mapping = aes(x)) +
  stat_function(fun = EnvStats::ptri,
                n=1001,
                args = list(min = minimo, max = maximo, mode = moda),
                color = "steelblue3",
                lwd = 1) +
  theme_light() +
  labs(y = "Probabilidad", x = "Precio", title = "Probabilidad acumulada") +
  theme(axis.title = element_text(size = 9),
        axis.text = element_text(size = 9),
        plot.title = element_text(size = 11),
        panel.grid = element_blank())

ggpubr::ggarrange(ncol = 2, plotlist = list(densidad_tri, probabilidad_tri)) %>%
  ggpubr::annotate_figure(top = "Distribución triangular")
```

------------------------------------------------------------------------

# Parte 3 — Distribución normal

**Qué hace**: grafica densidad y acumulada de una Normal con media y
desviación estándar dadas.

**Por qué (teoría)**: la Normal aparece cuando el resultado es la
**suma** de muchos efectos pequeños e independientes (Teorema Central
del Límite) — por eso es la distribución por defecto para variables
como retornos de una acción (acumulación de muchas noticias/decisiones
diarias). A diferencia de la Triangular, **no está acotada**: en teoría
permite cualquier valor, aunque con probabilidad cada vez más chica
mientras más lejos de la media (por eso aquí se grafica solo
`media ± 4·desviación`, donde ya casi toda el área bajo la curva está
contenida).

```{r normal}
media <- 485
desv.estandar <- 17.5
rango_min <- media - 4*desv.estandar
rango_max <- media + 4*desv.estandar

densidad_norm <- ggplot(data = data.frame(x = c(rango_min, rango_max)), mapping = aes(x)) +
  stat_function(fun = dnorm,
                n=1001,
                args = list(mean = media, sd = desv.estandar),
                color = "steelblue3",
                lwd = 1) +
  theme_light() +
  labs(y = "Densidad", x = "Precio", title = "Densidad") +
  theme(axis.title = element_text(size = 9),
        axis.text = element_text(size = 9),
        plot.title = element_text(size = 11),
        panel.grid = element_blank())

probabilidad_norm <- ggplot(data = data.frame(x = c(rango_min, rango_max)), mapping = aes(x)) +
  stat_function(fun = pnorm,
                n=1001,
                args = list(mean = media, sd = desv.estandar),
                color = "steelblue3",
                lwd = 1) +
  theme_light() +
  labs(y = "Probabilidad", x = "Precio", title = "Probabilidad acumulada") +
  theme(axis.title = element_text(size = 9),
        axis.text = element_text(size = 9),
        plot.title = element_text(size = 11),
        panel.grid = element_blank())

ggpubr::ggarrange(ncol = 2, plotlist = list(densidad_norm, probabilidad_norm)) %>%
  ggpubr::annotate_figure(top = "Distribución normal")
```

------------------------------------------------------------------------

# Parte 4 — Percentiles teóricos: Normal vs. Triangular

**Qué hace**: en vez de simular, calcula percentiles **exactos** (la
función cuantil, inversa de la acumulada) tanto para la Normal como
para la Triangular de las dos secciones anteriores.

**Por qué (teoría)**: cuando se conoce la distribución de una variable
de forma analítica, no hace falta simular para saber, por ejemplo, "¿bajo
qué precio cae el 5% peor de los casos?" — se resuelve directo con la
función cuantil ($Q(p)$, la inversa de la $cdf$). Esto es exactamente
el mismo principio detrás del **VaR (Value at Risk)**: un percentil
bajo (p.ej. 5%) de la distribución de pérdidas/retornos. Comparar los
cuantiles de la Normal contra los de la Triangular en este mismo rango
de precios permite ver en números concretos lo que ya se explicó en el
taller: la Triangular, al estar acotada, nunca da un percentil tan
extremo como la Normal en las colas.

```{r percentiles-normal}
cuartil <- c(0.25, 0.5, 0.75)
valor_cuartil <- qnorm(p = cuartil, mean = media, sd = desv.estandar)
cuartil_normal <- data.frame(cuartil, valor_cuartil)
cuartil_normal

percentil <- seq(from = 0.05, to = 0.95, by = 0.05)
valor_percentil <- qnorm(p = percentil, mean = media, sd = desv.estandar)
percentil_normal <- data.frame(percentil, valor_percentil)
percentil_normal
```

```{r percentiles-triangular}
tri_cuartil <- EnvStats::qtri(p = cuartil, min = minimo, max = maximo, mode = moda)
cuartil_tri <- data.frame(cuartil, tri_cuartil)
cuartil_tri

tri_percentil <- EnvStats::qtri(p = percentil, min = minimo, max = maximo, mode = moda)
percentil_tri <- data.frame(percentil, tri_percentil)
percentil_tri
```

**Comparación (percentil 5%, el más relevante para riesgo de cola)**:
la Normal da un valor de `r round(qnorm(0.05, media, desv.estandar), 1)`,
mientras que la Triangular da `r round(EnvStats::qtri(0.05, minimo, maximo, moda), 1)`
— la Triangular queda **acotada por su propio mínimo** (`r minimo`), así
que su percentil 5% nunca puede bajar de ese piso, sin importar qué tan
extremo sea el percentil que se pida. La Normal, en cambio, no tiene ese
piso: sigue bajando (aunque cada vez con menos probabilidad) mientras
más extremo el percentil.

------------------------------------------------------------------------

# Parte 5 — Datos reales: precios y retornos de varias acciones

**Qué hace**: descarga precios diarios ajustados de 15 acciones reales
desde Yahoo Finance, los convierte a precios de cierre mensual, y
calcula el retorno logarítmico mensual de cada una.

**Por qué (teoría)**: el **retorno logarítmico** ($\ln(P_t/P_{t-1})$)
se usa en vez del retorno simple ($P_t/P_{t-1} - 1$) porque es
**aditivo en el tiempo** (el retorno de 2 meses es la suma de los
retornos logarítmicos de cada mes, no su producto) y porque es la
cantidad que de verdad se comporta aproximadamente Normal — el
**precio**, en cambio, es lognormal (producto de retornos, siempre
positivo), no normal.

```{r descarga-precios}
acciones <- c("NVDA", "AAPL", "AMZN", "TSLA", "PG", "LLY", "NFLX", "ABT",
              "MSFT", "INTC", "BBVA", "CRSR", "DB", "DUOL", "HOG")

precio_diario <- quantmod::getSymbols(acciones, src = "yahoo",
                               from = "2018-12-31",
                               periodicity = "daily",
                               auto.assign = TRUE,
                               warnings = FALSE) %>%
  purrr::map(~quantmod::Ad(get(.))) %>% # Extrae solo el precio ajustado de cada accion
  purrr::reduce(merge.xts) %>% # Fusiona los items de la lista usando las fechas como indices
  `colnames<-`(acciones) # Cambia los nombres de columna a los simbolos

precio <- xts::to.monthly(x = precio_diario,
                          indexAt = "lastof",
                          OHLC = FALSE)

head(precio)
```

## Cálculo de los retornos — y un bug real de `TTR::ROC`

El script original de clase usa `TTR::ROC(x, type="continuous",
na.pad=F)` para el retorno logarítmico. **Ese código tiene un bug real**
(ya detectado al resolver el taller, aquí se confirma que es más grave
de lo que parecía): con `na.pad=FALSE` sobre una serie ya convertida a
mensual, `ROC` no solo calcula mal la primera fila — **desalinea toda
la serie**, corriendo el índice de fechas contra los valores.

```{r roc-bug-demo}
retornos_roc <- TTR::ROC(x = precio, type = "continuous", na.pad = F) %>%
  `colnames<-`(acciones)

retornos_correctos <- diff(log(precio)) %>% na.omit() %>% `colnames<-`(acciones)

# Comparación directa, primeras filas de AAPL
data.frame(
  fecha = index(retornos_roc)[1:5],
  ROC_bug = as.numeric(retornos_roc[1:5, "AAPL"]),
  manual_correcto = as.numeric(retornos_correctos[1:5, "AAPL"])
)
```

La primera fila de `ROC` (3.68 ≈ 368%) resulta ser literalmente
`log(precio)` de ese mes **sin restar nada** — no un retorno. Y las
filas siguientes tampoco calzan con el retorno correcto: en vez de
$\ln(P_t/P_{t-1})$, terminan calculando $\ln(P_{t+1}/P_{t-1})$ (un
retorno de 2 meses, no de 1) corrido una posición. **Conclusión
práctica: no usar `TTR::ROC` para retornos mensuales de una serie
convertida con `to.monthly()`** — la alternativa directa
(`diff(log(precio))` + `na.omit()`) da el resultado correcto y es
justo lo que ya se usó en el taller.

```{r retornos-correctos}
retornos <- retornos_correctos
head(retornos)
```

------------------------------------------------------------------------

# Parte 6 — Matriz de varianzas y covarianzas

**Qué hace**: calcula la matriz de varianzas-covarianzas de los 15
retornos.

**Por qué (teoría)**: la covarianza entre dos activos mide si se mueven
juntos (positiva) o en direcciones opuestas (negativa). Es el insumo
central de la teoría de portafolios de Markowitz: la varianza de un
portafolio **no es** el promedio ponderado de las varianzas
individuales — depende también de cuánto covarían entre sí los activos.
Dos activos con la misma varianza individual pueden dar un portafolio
mucho más o menos riesgoso dependiendo de si su covarianza es alta o
baja (o negativa).

```{r covarianzas}
varianzas <- var(retornos)
round(varianzas, 5)
```

------------------------------------------------------------------------

# Parte 7 — Matriz de correlación

**Qué hace**: calcula y grafica la matriz de correlación (la covarianza
normalizada, siempre entre -1 y 1) entre los 15 activos.

**Por qué (teoría)**: la correlación es la misma información que la
covarianza pero en una escala interpretable directamente (-1 =
inversamente proporcionales, 0 = sin relación lineal, 1 = se mueven
exactamente igual). El beneficio de diversificar un portafolio depende
de **qué tan baja** es esta correlación entre los activos que lo
componen — combinar activos con correlación cercana a 1 casi no reduce
el riesgo total, mientras que combinar activos con correlación baja o
negativa sí lo hace.

```{r correlacion}
correlaciones <- cor(retornos)
round(correlaciones, 2)
```

```{r correlacion-plot, fig.width=7, fig.height=6}
ggcorrplot::ggcorrplot(correlaciones,
                       lab = T,
                       type = "lower",
                       lab_size = 3,
                       tl.cex = 7,
                       title = "Matriz de correlaciones")
```

------------------------------------------------------------------------

# Parte 8 — Significancia estadística de las correlaciones

**Qué hace**: calcula el p-valor de cada correlación (prueba de
hipótesis $H_0: \rho = 0$) y sombrea en el gráfico las correlaciones
que **no** son estadísticamente distintas de cero.

**Por qué (teoría)**: con pocas observaciones (acá solo
`r nrow(retornos)` meses), una correlación muestral puede verse
distinta de 0 solo por ruido de muestreo, sin que exista una relación
real entre esos dos activos. El test de significancia (basado en el
estadístico $t = r\sqrt{\frac{n-2}{1-r^2}}$) filtra esas correlaciones
poco confiables — importante antes de usar la matriz completa como
insumo de una optimización de portafolio: incluir una covarianza que en
realidad es ruido puede llevar a una asignación de pesos que no tiene
ningún fundamento real.

```{r correlacion-significancia, fig.width=7, fig.height=6}
p_mat <- ggcorrplot::cor_pmat(retornos)

ggcorrplot::ggcorrplot(correlaciones,
                       lab = T,
                       type = "lower",
                       lab_size = 3,
                       tl.cex = 7,
                       title = "Matriz de correlaciones (tachadas = no significativas al 5%)",
                       p.mat = p_mat,
                       sig.level = 0.05)
```
