---
title: "Simulaciones — repaso con teoría"
output:
  html_document:
    df_print: paged
  pdf_document: default
editor_options:
  markdown:
    wrap: 72
---

Este notebook intercala el código real de `Simulaciones.R` con la
explicación conceptual de qué se simula, qué fórmula se aplica y por qué
esa distribución/decisión tiene sentido en teoría. Corre cada bloque con
`Ctrl+Shift+Enter` (o el botón de play a la derecha del chunk) y el
resultado/gráfico aparece justo debajo, igual que un notebook de
Jupyter.

A diferencia del script original, aquí **no hace falta** el truco de
`rstudioapi::getActiveDocumentContext()` — un R Notebook usa por defecto
la carpeta donde vive el propio archivo `.Rmd` como directorio de
trabajo, tanto al correr chunks interactivamente como al hacer
"Preview".

## Configuración inicial

```{r setup}
if (!require("pacman")) install.packages("pacman")
pacman::p_load(tidyverse, EnvStats, ggpubr, psych, readr, scales)
options(scipen = 999)
```

------------------------------------------------------------------------

# Parte 1 — Comparación distribución teórica vs. simulada

**Qué hace**: genera valores aleatorios de una distribución y compara el
histograma resultante contra la curva de densidad teórica exacta.

**Por qué (teoría)**: ilustra la **Ley de los Grandes Números** — a
mayor tamaño de muestra, la distribución empírica converge a la teórica.
Es la base de confianza para todo lo que sigue: si más adelante se
simulan 10,000 escenarios de costo asumiendo una triangular, hace falta
creer que "simular muchas veces" reproduce de verdad esa distribución.

## Uniforme

Máxima incertidumbre dentro de un rango, sin razón para preferir ningún
valor — parámetros: mínimo, máximo.

```{r uniforme}
minimo <- 10
maximo <- 25

teorica <- ggplot(data = data.frame(x = c(minimo-0.1, maximo+0.1)), mapping = aes(x)) +
  stat_function(fun = dunif, n = 1001, args = list(min = minimo, max = maximo),
                color = "steelblue3") +
  theme_light() +
  labs(y = "Densidad", x = "x", title = "Distribucion teorica")

simulacion <- runif(n = 100000, min = minimo, max = maximo)

plot_simulacion <- ggplot(data = data.frame(simulacion), mapping = aes(simulacion)) +
  geom_histogram(aes(y = after_stat(density)), color = "black", fill = "steelblue3",
                 bins = nclass.Sturges(simulacion)) +
  theme_light() +
  labs(x = "x", y = "Densidad", title = "Distribucion simulada")

ggpubr::ggarrange(ncol = 2, plotlist = list(teorica, plot_simulacion)) %>%
  ggpubr::annotate_figure(top = "Distribucion uniforme")

# La curtosis se calcula restando 3 para centrarla en 0
psych::describe(simulacion)

percentil <- seq(from = 0.05, to = 0.95, by = 0.05)
quantile(x = simulacion, probs = percentil)
```

## Binomial

Conteo de éxitos en `n` ensayos independientes con probabilidad `p` fija
— no es continua, así que la comparación es entre "barras" teóricas y
simuladas, no curvas suaves.

```{r binomial}
n <- 100
p <- 0.10

teorica <- ggplot(data = data.frame(x = c(0, n)), mapping = aes(x)) +
  stat_function(fun = dbinom, n = 101, args = list(size = n, prob = p),
                color = "steelblue3") +
  theme_light() +
  labs(y = "Densidad", x = "x", title = "Distribucion teorica") +
  scale_x_continuous(breaks = seq(0, n, 5))

simulacion <- rbinom(n = 100000, size = n, prob = p)

plot_simulacion <- ggplot(data = data.frame(simulacion), mapping = aes(simulacion)) +
  geom_histogram(aes(y = after_stat(density)), color = "black", fill = "steelblue3",
                 bins = nclass.Sturges(simulacion)) +
  theme_light() +
  labs(x = "x", y = "Densidad", title = "Distribucion simulada")

ggpubr::ggarrange(ncol = 2, plotlist = list(teorica, plot_simulacion)) %>%
  ggpubr::annotate_figure(top = "Distribucion binomial")

psych::describe(simulacion)

percentil <- seq(from = 0.05, to = 0.95, by = 0.05)
quantile(x = simulacion, probs = percentil)
```

## Triangular

No hay histórico, solo el juicio de un experto: mínimo, más probable
(moda), máximo — **estimación PERT / de tres puntos**, típica en gestión
de proyectos e ingeniería de costos, precisamente porque no exige asumir
simetría.

```{r triangular}
minimo <- 1
maximo <- 10
moda <- 7

teorica <- ggplot(data = data.frame(x = c(minimo-0.1, maximo+0.1)), mapping = aes(x)) +
  stat_function(fun = dtri, n = 1001, args = list(min = minimo, max = maximo, mode = moda),
                color = "steelblue3") +
  theme_light() +
  labs(y = "Densidad", x = "x", title = "Distribucion teorica")

simulacion <- EnvStats::rtri(n = 100000, min = minimo, max = maximo, mode = moda)

plot_simulacion <- ggplot(data = data.frame(simulacion), mapping = aes(simulacion)) +
  geom_histogram(aes(y = after_stat(density)), color = "black", fill = "steelblue3",
                 bins = nclass.Sturges(simulacion)) +
  theme_light() +
  labs(x = "x", y = "Densidad", title = "Distribucion simulada")

ggpubr::ggarrange(ncol = 2, plotlist = list(teorica, plot_simulacion)) %>%
  ggpubr::annotate_figure(top = "Distribucion triangular")

psych::describe(simulacion)

percentil <- seq(from = 0.05, to = 0.95, by = 0.05)
quantile(x = simulacion, probs = percentil)
```

## Normal

La variable resulta de sumar muchas causas pequeñas independientes
(Teorema del Límite Central) — retornos financieros, errores de
medición, etc.

```{r normal}
media <- 10
desv <- 3

teorica <- ggplot(data = data.frame(x = c(media - 4*desv, media + 4*desv)), mapping = aes(x)) +
  stat_function(fun = dnorm, n = 1001, args = list(mean = media, sd = desv),
                color = "steelblue3") +
  theme_light() +
  labs(y = "Densidad", x = "x", title = "Distribucion teorica")

simulacion <- rnorm(n = 10000, mean = media, sd = desv)

plot_simulacion <- ggplot(data = data.frame(simulacion), mapping = aes(simulacion)) +
  geom_histogram(aes(y = after_stat(density)), color = "black", fill = "steelblue3",
                 bins = nclass.Sturges(simulacion)) +
  theme_light() +
  labs(x = "x", y = "Densidad", title = "Distribucion simulada")

ggpubr::ggarrange(ncol = 2, plotlist = list(teorica, plot_simulacion)) %>%
  ggpubr::annotate_figure(top = "Distribucion normal")

psych::describe(simulacion)

percentil <- seq(from = 0.05, to = 0.95, by = 0.05)
quantile(x = simulacion, probs = percentil)
```

------------------------------------------------------------------------

# Parte 2 — Ejemplo del café: combinar dos incertidumbres

**Qué hace**: simula dos variables inciertas *independientes* — millones
de consumidores y tazas por persona — y las **multiplica**.

$$\text{tasas\_total} = \text{personas} \times \text{tasas}$$

**Por qué es el paso conceptual clave**: es la primera vez que el código
**combina** incertidumbres en vez de solo mostrarlas por separado. Si
$Y = f(X_1, X_2)$ y ambas son inciertas, la incertidumbre de $Y$ no se
calcula con álgebra simple — se **propaga** simulando miles de
combinaciones plausibles de $X_1$ y $X_2$ a la vez. Esa es la definición
operativa de un Monte Carlo.

**Supuesto implícito (y cuestionable)**: al multiplicar `personas` y
`tasas` directamente, el código asume que son **independientes** entre
sí. Modelar correlación exigiría copulas o una matriz de correlación
explícita — no está aquí.

```{r cafe}
personas_cafe <- ggplot(data = data.frame(x = c(100, 120)), mapping = aes(x)) +
  stat_function(fun = EnvStats::dtri, n = 1001,
                args = list(min = 100, max = 120, mode = 108), color = "steelblue3") +
  theme_light() +
  labs(y = "Densidad", x = "Millones de consumidores de café",
       title = "Consumidores de café en EE.UU. (millones)")

tasas_cafe <- ggplot(data = data.frame(x = c(3, 3.5)), mapping = aes(x)) +
  stat_function(fun = EnvStats::dtri, n = 1001,
                args = list(min = 3, max = 3.5, mode = 3.1), color = "steelblue3") +
  theme_light() +
  labs(y = "Densidad", x = "Tasas por día", title = "Promedio de tasas de café")

ggarrange(ncol = 2, plotlist = list(personas_cafe, tasas_cafe))

personas <- EnvStats::rtri(n = 10000, min = 100, max = 120, mode = 108)
tasas <- EnvStats::rtri(n = 10000, min = 3, max = 3.5, mode = 3.1)
tasas_total <- personas * tasas

plot_tasas_total <- ggplot(data = data.frame(tasas_total), mapping = aes(tasas_total)) +
  geom_histogram(color = "black", fill = "steelblue3", bins = nclass.Sturges(tasas_total)) +
  theme_light() +
  labs(x = "Total de tasas (millones)", y = "Frecuencia",
       title = "Tasas de café consumidas diariamente en EE.UU.")
plot_tasas_total

psych::describe(tasas_total)

percentil <- seq(from = 0.05, to = 0.95, by = 0.05)
quantile(x = tasas_total, probs = percentil)
```

------------------------------------------------------------------------

# Parte 3 — VPN de un proyecto (la parte con más teoría financiera)

**Qué hace**: simula 10,000 escenarios de precio, costo y ventas;
calcula la utilidad y el VPN en cada uno; resume qué tan probable es que
el proyecto sea rentable.

**Las distribuciones elegidas, y por qué importan**:

-   **Precio → Normal**: razonable si el precio fluctúa por factores de
    mercado simétricos alrededor de un valor esperado, sin sesgo fuerte
    hacia arriba o abajo.
-   **Costo → Triangular**: misma lógica PERT de la Parte 1 — un costo
    unitario suele venir de una estimación de ingeniería/compras, no de
    un histórico con media/varianza conocidas.
-   **Ventas → Lognormal**: la elección más importante. Los volúmenes de
    venta **no pueden ser negativos** y suelen tener cola larga a la
    derecha. Una normal permitiría valores negativos absurdos; la
    lognormal los excluye por construcción.

```{r vpn-setup}
set.seed(41677)

n_sim <- 10000
inv_inicial <- 200000
tasa <- 0.10 # 10% EA
tiempo <- 2

precios <- rnorm(n = n_sim, mean = 200, sd = 20)
costos <- EnvStats::rtri(n = n_sim, min = 80, max = 130, mode = 100)
ventas <- rlnorm(n = n_sim, meanlog = log(5000), sdlog = 0.2) %>% round(0) # No hay ventas fraccionadas
```

**El motor del cálculo**:

$$\text{utilidad} = (\text{precio} - \text{costo}) \times \text{ventas}$$
$$\text{VPN} = \frac{\text{utilidad}}{(1+\text{tasa})^{\text{tiempo}}} - \text{inversión\_inicial}$$

Dividir por $(1+\text{tasa})^{\text{tiempo}}$ trae la utilidad futura a
**valor presente** (un dólar futuro vale menos que uno hoy). Es una
simplificación asumir que toda la utilidad llega de golpe al final del
año 2, en vez de flujos anuales descontados por separado — razonable
para un ejercicio.

```{r vpn-calculo}
utilidad <- (precios - costos) * ventas
vpn <- (utilidad / (1 + tasa)^tiempo) - inv_inicial
```

`mean(vpn > 0) * 100` es el truco central: en vez de una fórmula
analítica de probabilidad, cuenta directamente qué fracción de las
10,000 simulaciones dio VPN positivo — reemplaza al VPN de "un solo
número" del enfoque tradicional, dando una **distribución de resultados
posibles** en vez de una respuesta binaria.

```{r vpn-resultados}
prob_exito <- mean(vpn > 0) * 100
prob_exito

vpn_esperado <- mean(vpn)
vpn_esperado

percentil <- seq(from = 0.05, to = 0.95, by = 0.05)
quantile(vpn, percentil)
```

```{r vpn-grafico}
plot_vpn <- ggplot(data = data.frame(vpn), mapping = aes(vpn)) +
  geom_histogram(color = "black", fill = "steelblue3", bins = nclass.Sturges(vpn)) +
  annotate(geom = "segment", x = vpn_esperado, xend = vpn_esperado, y = 0, yend = Inf,
           color = "darkgreen") +
  annotate(geom = "segment", x = 0, xend = 0, y = 0, yend = Inf, color = "darkred") +
  theme_light() +
  labs(x = "VPN ($)", y = "Frecuencia", title = "Distribución del VPN del proyecto") +
  scale_x_continuous(labels = label_currency())
plot_vpn
```

> **Nota de calidad de datos**: el comentario original del script decía
> "precio con media 150", pero el código usa `mean = 200` — el número
> que manda es el del código; quedó corregido aquí para que no confunda
> al repasar.

------------------------------------------------------------------------

# Parte 4 — Monte Carlo de trayectorias (crecimiento de una inversión)

**Qué hace distinto de la Parte 3**: en el VPN se simulan 10,000
escenarios de un **resultado final único**. Aquí se simulan 51
**trayectorias completas en el tiempo** (mes a mes, 10 años) — ahora no
solo importa el destino final, sino el camino recorrido.

**La decisión teórica clave**: usar
`rnorm(mean = media_portfolio, sd = sd_portfolio)`, con media y
desviación **calculadas de retornos históricos reales**, para simular
retornos futuros — un enfoque **paramétrico**.

> ⚠️ Simplificación fuerte: los retornos reales suelen tener colas más
> pesadas que una normal y pueden estar autocorrelacionados (rachas) —
> cosas que este modelo ignora. Una alternativa más robusta es el
> **bootstrap histórico** (remuestrear los retornos reales con
> reemplazo) — así está construido, de hecho, el motor de Monte Carlo
> que ya se usa en el proyecto QUANT para las estrategias de trading.

```{r crecimiento-simple}
retornos <- readr::read_rds(file = "Retornos mensuales.rds")

media_portfolio <- mean(retornos)
sd_portfolio <- sd(retornos)

set.seed(1501)

simulacion_retornos <- rnorm(n = 120, mean = media_portfolio, sd = sd_portfolio)

crecimiento <- dplyr::tibble(c(1, 1 + simulacion_retornos)) %>%
  `colnames<-`("crecimiento")

simulacion_inversion <- crecimiento %>%
  dplyr::mutate(tasa_acumulada1 = purrr::accumulate(crecimiento, function(x, y) x*y),
                tasa_acumulada2 = purrr::accumulate(crecimiento, `*`),
                tasa_acumulada3 = cumprod(crecimiento)) %>%
  dplyr::select(-crecimiento)

cagr <- ((simulacion_inversion$tasa_acumulada1[nrow(simulacion_inversion)]^(1/10)) - 1) * 100
cagr
```

El capital no crece sumando retornos, sino **multiplicando** factores de
crecimiento uno tras otro (interés compuesto):

$$\text{capital\_acumulado} = (1+r_1)(1+r_2)\cdots(1+r_t)$$

El chunk de arriba lo calcula 3 veces con métodos distintos solo para
mostrar que dan lo mismo — en la práctica basta con `cumprod`.

## Función reutilizable + 51 repeticiones

```{r funcion-y-monte-carlo}
simulacion_activo <- function(valor_inicial, media_rendimiento, sd_rendimiento, periodos){
  activo <- data.frame(periodo = 0:periodos) %>%
    mutate(retorno = c(0, rnorm(n = periodos, mean = media_rendimiento, sd = sd_rendimiento))) %>%
    mutate(rendimiento = 1 + retorno) %>%
    mutate(rend_acum = cumprod(rendimiento)) %>%
    mutate(retorno_acum = rend_acum - 1) %>%
    mutate(capital = valor_inicial * rend_acum, .after = 1)
  return(activo)
}

capital_inicial <- 20000
tiempo <- 120
numero_simulaciones <- 51

monte_carlo_sim <-
  purrr::map(.x = rep(capital_inicial, numero_simulaciones),
             .f = simulacion_activo,
             periodos = tiempo,
             media_rendimiento = media_portfolio,
             sd_rendimiento = sd_portfolio) %>%
  list_rbind(names_to = "simulacion") %>%
  mutate(simulacion = factor(simulacion))
```

Las 51 corridas usan la *misma* media/desviación pero retornos
aleatorios distintos cada mes, así que divergen entre sí solo por azar.

```{r grafico-abanico}
plot_simulaciones <- monte_carlo_sim %>%
  ggplot(aes(x = periodo, y = capital, col = simulacion)) +
  geom_line() +
  theme_light() +
  theme(legend.position = "none") +
  labs(x = "Mes", y = "USD", title = "Simulación de una inversión") +
  scale_y_continuous(labels = label_currency())
plot_simulaciones
```

El "gráfico de abanico" muestra visualmente el rango de resultados
posibles. El resumen de percentiles que sigue es conceptualmente un
**Value-at-Risk** informal: en vez de calcular analíticamente "¿cuál es
el peor 5% de los casos?", se lee directamente de la distribución
simulada de capitales finales.

```{r resumen-percentiles}
probs <- c(.005, .025, 0.05, .25, .5, .75, 0.95, .975, .995)

sim_final <- monte_carlo_sim %>%
  group_by(simulacion) %>%
  summarise(final = last(capital))

resumen_simulaciones <- sim_final %>%
  summarise(media = mean(final), desv = sd(final), maximo = max(final),
            minimo = min(final), mediana = median(final))
resumen_simulaciones

cuantiles <- quantile(sim_final$final, probs = probs)
cuantiles
```

> **Nota crítica**: 51 simulaciones es un número bajo para un Monte
> Carlo serio (usualmente 1,000-10,000+ para que los percentiles de
> cola, como el 0.5%/99.5% de arriba, sean estables). Con solo 51
> corridas esos percentiles extremos son poco confiables
> estadísticamente. Para solo ilustrar el concepto del abanico, 51 está
> bien; para un análisis de riesgo real, subiría el número de
> simulaciones a costa de graficar solo percentiles/bandas en vez de
> cada trayectoria individual.

```{r grafico-extremos}
plot_resumen_simulaciones <- monte_carlo_sim %>%
  dplyr::group_by(simulacion) %>%
  dplyr::filter(last(capital) == resumen_simulaciones$maximo ||
                  last(capital) == resumen_simulaciones$minimo ||
                  last(capital) == resumen_simulaciones$mediana) %>%
  ggplot(aes(x = periodo, y = capital, color = simulacion)) +
  geom_line() +
  theme_light() +
  theme(legend.position = "none") +
  labs(x = "Mes", y = "USD", title = "Extremos simulación de una inversión") +
  scale_y_continuous(labels = label_currency())
plot_resumen_simulaciones
```

------------------------------------------------------------------------

# Resumen de fórmulas clave

| Concepto              | Fórmula                                          |
|-----------------------|--------------------------------------------------|
| VPN                   | `utilidad / (1+tasa)^tiempo − inversión_inicial` |
| Probabilidad de éxito | `mean(VPN > 0) × 100`                            |
| Crecimiento compuesto | `(1+r₁)(1+r₂)⋯(1+r_t)`                           |
| CAGR                  | `(crecimiento_total^(1/años) − 1) × 100`         |
